【裁判字號】    98,上國易,2
【裁判日期】    980512
【裁判案由】    國家賠償
【裁判全文】
臺灣高等法院臺南分院民事判決  98年度上國易字第2號
上  訴  人
即附帶被上訴人  臺南市政府
法定代理人      丁○○
訴訟代理人      丙○○
被  上訴人
即附帶上訴人    戊○○
                甲○○
上列二人共同
訴訟代理人      乙○○      住.
上列當事人間因請求國家賠償事件，上訴人對於中華民國98年1
月23日臺灣臺南地方法院第一審判決（97年度國字第12號）提起
上訴，被上訴人提起附帶上訴，本院於98年4月28日言詞辯論終
結，判決如下：
    主  文
原判決除確定部分外，關於駁回附帶上訴人甲○○下列第二項之
訴部分，及該部分假執行之宣告暨訴訟費用之裁判均廢棄。
附帶被上訴人應再給付附帶上訴人甲○○新台幣貳萬玖仟壹佰肆
拾貳元，及自民國九十八年四月十六日起至清償日止，按年息百
分之五計算之利息。
附帶上訴人其餘附帶上訴駁回。
上訴人之上訴駁回。
第一審（除確定部分外），及第二審訴訟費用關於附帶上訴部分
，由附帶被上訴人負擔二分之一，餘由附帶上訴人負擔。關於上
訴部分，由上訴人負擔。
    事  實  及  理  由
甲、程序部分：
壹、本件上訴人即附帶被上訴人臺南市政府（下稱上訴人）經合
    法通知無正當理由不到場，核無民事訴訟法第386條各款所
    列情形，准依被上訴人即附帶上訴人戊○○及甲○○（下稱
    被上訴人等2人）之聲請，由其一造辯論而為判決，合先敘
    明。
貳、按依國家賠償法請求損害賠償時，應先以書面向賠償義務機
    關請求之，賠償義務機關拒絕賠償，或自提出請求之日起逾
    30日不開始協議，或自開始協議之日起逾60日協議不成立時
    ，請求權人得提起損害賠償之訴，國家賠償法第10條第1項
    、第11條第1項前段定有明文。本件被上訴人等2人主張上訴
    人應負國家賠償責任，曾提出書面請求，上訴人收受後，於
    民國（下同）97年6月30日函覆拒絕賠償，有台南市政府97
    年度法賠字第14號臺南市政府拒絕賠償理由書在卷可稽（見
    原審卷第34-38頁），且為兩造所不爭執，堪認被上訴人等2
    人對上訴人起訴請求賠償，已合於國家賠償法踐行與賠償義
    務機關之協議先行程序。準此，被上訴人等2人對上訴人臺
    南市政府提起本件國家賠償之訴，程序上自屬合法。
乙、實體部分：
壹、被上訴人即附帶上訴人戊○○及甲○○主張：
一、起訴時主張：
  (一)被上訴人等2人分別為被害人郭聿庭之父親、母親。被上訴
    人甲○○於96年10月22日上午9時許，從台南市○○路○段12
    巷33號住處，騎乘車牌號碼NTQ－801號重型機車，搭載幼女
    郭聿庭（92年1月16日生）前往幼稚園上學，嗣於同日上午9
    時5分許，由北向南行經台南市○○路○段113號之4前，道路
    主管機關未盡道路維護，路面有砂礫之缺陷。適同一時、地
    ，由第三人蔡宏祥（蔡宏祥涉嫌業務過失致死部分，已與被
    上訴人等2人以新台幣（下同）285萬元和解，並經臺灣台南
    地方法院檢察署〈下稱台南地檢署〉檢察官以緩起訴處分終
    結）駕駛車牌號碼725－FB號高雄汽車客運股份有限公司（
    下稱高雄客運）營業用大客車在對向車道行駛，與甲○○所
    騎乘之機車會車時，未盡量靠右行駛，僅留1個拳頭寬之距
    離，即貿然會車，甲○○欲閃避蔡宏祥駕駛之前述大客車時
    ，因路面有砂礫之缺陷而失控摔倒，甲○○、郭聿庭當場人
    、車倒地，造成甲○○之左腳受有傷害，蔡宏祥駕駛之前述
    大客車之輪胎則直接輾過已倒地之郭聿庭，使郭聿庭則受有
    顱骨骨折致顱腦損傷之傷害，經甲○○緊急將郭聿庭送醫仍
    不治死亡。
  (二)依台灣省台南區車輛行車事故鑑定委員會鑑定意見書之鑑定
    意見顯示，道路主管機關未善盡道路維護與甲○○駕駛普通
    重型機器腳踏車，輾壓砂礫路面失控摔倒，同為肇事主因。
    第三人蔡宏祥駕駛大貨車，會車未盡靠右行駛，為肇事次因
    。因臺南市○○○○○道路維護致甲○○行經上開路段失控
    摔倒而致郭聿庭死亡之結果，依國家賠償法第3條第1項之規
    定，臺南市政府應就郭聿庭死亡之結果負國家賠償之責任。
  (三)被上訴人等2人主張上訴人應負國家賠償責任，曾提出書面
    請求，上訴人收受後，於97年6月30日函覆拒絕賠償，有臺
    南市政府97年度法賠字第14號臺南市政府拒絕賠償理由書在
    卷可稽，故依法起訴。
  (四)請求賠償金額之計算：
  1.甲○○因膝蓋擦傷就醫，於96年10月22日賴俊良骨外科醫療
    費用更正為新台幣（下同）150元，另診斷書自費150元，共
    300元。
  2.車禍發生後，被上訴人甲○○將郭聿庭送醫，因而支出醫療
    費用2,750元：
  (1)96年10月22日奇美醫院收費收據，NO：A0000000費用650元
    。
  (2)96年10月22日奇美醫院收費收據，NO：A0000000費用100元
    。
  (3)96年9月24日奇美醫院收費收據，NO：A0000000，醫療證明
    書費用500元。
  (4)96年10月23日救護車接送車資1,500元。
  3.扶養費用：被上訴人等2人育有1子郭育宏及1女郭聿庭，郭
    聿庭因本案意外死亡，被上訴人戊○○得請求扶養費用為年
    滿60歲起至國人平均男性壽命75歲，被上訴人甲○○得請求
    年滿60歲起至國人平均女性壽命82歲，而臺南市政府低收入
    戶資格認定臺南市97年度最低生活費標準為9,829元，容准
    被上訴人等2人依每人每月1萬元計算，即每年120萬元並扣
    除期前給付利息，因子女需共同分擔此項撫養義務，分別再
    除以2，即被上訴人戊○○請求26萬6,827元，被上訴人甲○
    ○請求28萬2,996元。
  4.喪葬費用部分：全部都由被上訴人甲○○支出，總計16萬
    3,800元，明細如下：
  (1)96年10月24日（即農曆9月14日）起至96年11月4日（即農曆
    9月25日）止於殯儀館總間七號委託拜飯費用，12天每天100
    元合計1,200元。
  (2)96年10月23日於財團法人奇美醫院懷恩堂各項收費收據，合
    計：2,600元。
  (3)喪葬禮儀委託嘉義縣溪口鄉○○街70號永生禮儀社費用為12
    萬元。
  (4)安奉往生者郭聿庭之靈骨於佛山靈寶塔，位於台南縣柳營鄉
    旭山村麻埔20號，費用4萬元。
  5.精神賠償部分：被上訴人等2人的慰撫金各請求290萬元。
  6.被上訴人戊○○部分合計為316萬6,827元，被上訴人甲○○
    部分合計為334萬9,846元（原審誤載為334萬9,841元），並
    以臺南市政府應負責任百分之40計算請求之金額，是上訴人
    應給付被上訴人戊○○126萬6,731元、甲○○133萬9,938元
    。
二、於本院補稱：
  (一)原審未審酌被上訴人等2人與高雄客運駕駛人蔡宏祥調解成
    立之內容，於本案損害賠償總額中，未適度考量高雄客運給
    予被上訴人等2人之慰問金及駕駛人蔡宏祥給予被上訴人等2
    人慰問金，不屬於損害賠償之金額，應予審酌扣除。
  (二)被上訴人戊○○請求上訴人應再給付7萬1,963元係依據原判
    決肯認被上訴人戊○○得請求扶養費20萬5,611元，並認為
    上訴人就本件車禍應負百分之35之賠償責任，依比例被上訴
    人戊○○得請求扶養費用為7萬1,963元。
  (三)被上訴人甲○○請求上訴人應再給付10萬2,340元，其計算
    方式為原審扶養費不足額44,742元加上原審未審酌之慰問金
    57,598元，等於10萬2,340元。
三、並聲明：
 (一)答辯聲明：
 1.上訴駁回。
 2.第二審訴訟費用由上訴人負擔。
 (二)附帶上訴聲明：
 1.原判決不利附帶上訴人部分廢棄。
 2.上開廢棄部分，附帶被上訴人應再給付附帶上訴人戊○○7萬
   1,963元，及自98年4月16日起至清償日止，按年息百分之5計
   算之利息；應再給付附帶上訴人甲○○10萬2,340元，及自98
   年4月16日起至清償日止，按年息百分之5計算之利息。
 3.第一、二審訴訟費用由附帶被上訴人負擔。
貳、上訴人即附帶被上訴人臺南市政府則提出如下之抗辯：
一、按公有公共設施因設置或管理有欠缺，致人民生命、身體或
    財產受損害者，國家應負損害賠償責任，國家賠償法第3條
    第1項固定有明文。是依國家賠償法第3條第1項規定，公有
    公共設施侵權行為之成立要件為：(一)須公有（或公役地）之
    公共設施。(二)須該公共設施之設置或管理有欠缺。(三)須人民
    之生命、身體或財產受損害。(四)須該項損害與公共設施設置
    或管理之欠缺具有相當因果關係。所謂公共設施之設置有欠
    缺，係指公共設施建造之初，即存有瑕疵而言；管理有欠缺
    者，係指公共設施建造後未妥善保管，怠為修護致該物發生
    瑕疵而言。又人民依上開規定請求國家賠償時，尚須人民之
    生命、身體或財產所受之損害，與公有公共設施之設置或管
    理之欠缺，具有相當因果關係，始足當之，合先敘明。
二、最高法院48年度台上字第481號判例意旨明揭「損害賠償之
    債，以有損害之發生及有責任原因之事實，並二者之間有相
    當因果關係為成立要件。」，查所謂相當因果關係者，係指
    有此行為，依客觀觀察，通常即會發生此損害者，為有因果
    關係；如無此行為必不生此損害，或雖有此行為，通常亦不
    生此損害，即無因果關係。亦即在公有公共設施因設置或管
    理有欠缺之情況下，依客觀之觀察，通常會發生損害者，即
    有因果關係，如必不生該等損害或通常亦不生該等損害者，
    則不具有因果關係，最高法院84年度台上字第1004號及95年
    度台上字第923號等判決可資參據。
三、本案被上訴人以台灣省台南區車輛行車事故鑑定委員會鑑定
    意見書所載鑑定意見：「一、道路主管機關未善盡道路維護
    ，與甲○○駕駛普通重型機器腳踏車，輾壓砂礫路面失控摔
    倒，同為肇事主因。」，惟查，揆諸本鑑定意見書相關內容
    就甲○○是否確實因輾壓路面砂礫而致失控摔倒之相關事實
    並未詳細論述說明，而遽然認定道路主管機關未善盡道路維
    護及甲○○駕駛普通重型機器腳踏車，輾壓砂礫路面失控摔
    倒，同為肇事主因之認定，委難令上訴人甘服。退步言，被
    上訴人每日行經該處，並未曾發生失控摔倒情事。且被上訴
    人每日行經該處對該處之情況知之甚詳，亦未發生機車打滑
    摔倒情事，而今發生此一事故，遽認其因輾壓砂礫路面所致
    ，實嫌速斷。縱認機器腳踏車確因輾壓砂礫路面，揆諸常理
    ，亦難認會產生機車摔倒情事，且依客觀之觀察，亦不致發
    生機車後座乘客死亡之結果。查本案被上訴人甲○○後座搭
    載郭聿庭，機車前踏板處尚有包裹物件二件，該物件堆積已
    超過把手操控處，揆諸經驗法則，該前座機車踏板導致被上
    訴人對機車操控之靈活度不足或無法操控，皆為此次車禍自
    摔發生原因。且查本案死亡結果之發生，係肇因於第三人駕
    駛大客車與甲○○車輛碰撞所致，又因郭聿庭未配戴安全帽
    ，致擴大損害結果。此觀台南市警察局第三分局道路交通事
    故現場圖肇事經過摘要所載「甲○○駕駛NTQ一801號重機車
    ，後載郭聿庭，沿公學路1段北向南行駛，行駛至事故地點
    ，看見對向有輛由蔡宏祥所駕駛725一FB號營業大客車南向
    北行駛而來，而將所駕駛重機車向右偏駛並煞車，卻先行人
    、車倒地後可能再與725一FB號大客車發生碰撞而肇事。…
    頭顱變形。」足堪證明肇事之原因，實因大客車碰撞郭聿庭
    所致。揆諸上開判例、判決意涵，被上訴人損害之發生與砂
    礫路面管理欠缺兩者間實難認定具有相當因果關係。被上訴
    人主張上訴人未善盡道路維護與甲○○同為肇事主因，似屬
    率斷，本案被上訴人之女郭聿庭死亡結果之發生實係因第三
    人所駕駛大客車撞擊所致，與砂礫路面管理欠缺未具有相當
    因果關係，自與國家賠償構成要件未符。
四、按本案請求權人於96年11月28日業已與車禍事故加害人達成
    和解，和解內容摘要如下：(一)聲請人等願連帶給付對造人等
    喪葬費、慰撫金等其他一切必要費用共285萬元正（含強制
    險理賠），並由對造人等平均分配。(二)付款辦法…(三)對造人
    等願拋棄本案其餘民事請求權。準此，有關本案於和解條件
    中並未論及依肇事責任比例負擔損害金額。而係賠償給付對
    造人等喪葬費、慰撫金等其他一切必要費用。是以，本案損
    害既經填補，被上訴人自無因侵權行為所受損害填補後更受
    有利益，故被上訴人向上訴人請求損害賠償金額及利息等，
    於法自屬無據。
五、就醫療費用及喪葬費用單據之真正不爭執，但以小孩而言，
    喪葬費用太高。
六、於本院補稱：
  (一)本案郭聿庭死亡結果之發生時係因第三人所駕駛之大客車撞
    及所致，與砂礫路面管理欠缺未具有相當因果關係，自與國
    家賠償構成要件未符。退萬步言，本案縱依原審判決上訴人
    未善盡道路維護與被上訴人甲○○同為肇事主因，應負國家
    賠償責任，然以道路砂礫即認上訴人過失程度應負責之百分
    之30，且應再賠償被上訴人甲○○10萬2,340元，顯屬過高
    。
  (二)針對證人即台南市安南區公學里里長己○○在庭證稱本件車
    禍發生之路段南側在車禍發生前1個多月施作挖埋電線工程
    ，道路沒有鋪平，施工與原來路面高度不一樣，有老人家騎
    車經過而摔倒，故伊於里長會報曾反映該處道路狹窄且路面
    不平之問題，且亦曾寫查報表向臺南市政府反映過相同問題
    。惟有關本案事故現場施工一節，經查本件車禍發生之路段
    南側在車禍發生前1個多月施作工程之時間點並不正確，施
    工時間應是95年8月7日起至95年8月18日止，其施工時間與
    本件車禍發生時間相隔一年餘，且該肇事地點及附近路面之
    坑洞於96年8月9日、同年月13日分別由里幹事查報後，皆於
    96年10月2日前修補完成，與本案肇事時間前後相差20天，
    容或該里長記憶落差，而歸咎於上訴人就道路管理有欠缺，
    與事實不符。
  (三)本件被上訴人主張請求賠償之金額中，就給付被上訴人戊○
    ○扶養費用26萬6,827元、被上訴人甲○○28萬2,996元部分
    ，其計算方式並無所據，且屬過高。又上訴人應給付被上訴
    人戊○○及甲○○各精神慰撫金170萬元及190萬元，實屬過
    高。
  (四)本案縱認上訴人應負國家賠償責任，惟依民法第217條第1項
    與有過失之規定，被上訴人雖主張此一車禍有受如上之全部
    損害，然被上訴人所負與有過失責任更甚上訴人，斷非由上
    訴人全數負擔，亦僅依本院判定之國家賠償責任比例分擔損
    害賠償金額。又被上訴人主張訴外人蔡宏祥會車未盡靠右行
    駛，為肇事次因，因而賠償被上訴人等2人285萬元，並依此
    論斷上訴人與被上訴人甲○○同為肇事主因而應與訴外人平
    均分攤賠償責任云云，於法實有未合。
七、並聲明：
  (一)上訴聲明：
  1.原判決廢棄。
  2.上開廢棄部分，被上訴人在第一審之訴駁回。
  3.第一、二審訴訟費用由被上訴人等2人負擔。
  (二)答辯聲明：
  (1)附帶上訴駁回。
  (2)附帶上訴之訴訟費用由附帶上訴人負擔。
  （原審判決上訴人應給付被上訴人甲○○10萬2,340元及自起
    訴狀繕本送達上訴人之翌日即97年9月25日起至清償日止，
    按週年利率百分之5計算之利息，而駁回被上訴人等2人其餘
    之訴，上訴人就原審判決其敗訴部分提起上訴，被上訴人戊
    ○○僅就原審判決其敗訴部分其中7萬1,963元提起附帶上訴
    ；被上訴人甲○○就原審判決其敗訴部分其中10萬2,340元
    提起附帶上訴，其餘部分被上訴人等2人未據提起附帶上訴
    而告確定，即非本院審理範圍）
參、本件兩造不爭執之事項：
一、被上訴人等2人分別為郭聿庭之父母親，被上訴人甲○○於
    96年10月22日上午9時許，從台南市○○路○段12巷33號住處
    ，騎乘車牌號碼NTQ－801號重型機車，搭載幼女郭聿庭（92
    年1月16日生）前往幼稚園上學，嗣於同日上午9時5分許，
    由北向南行經台南市○○路○段113號之4前，被上訴人行經
    該處失控摔倒，適同一時、地，由第三人蔡宏祥（蔡宏祥涉
    嫌業務過失致死部分，已與被上訴人等2人以285萬元和解，
    並經台南地檢署檢察官以緩起訴處分終結）駕駛車牌號碼72
    5－FB號高雄客運營業用大客車在對向車道行駛，與甲○○
    所騎乘之機車會車時，未盡量靠右行駛，僅留1個拳頭寬之
    距離，即貿然會車，致甲○○行車不穩，而甲○○、郭聿庭
    當場人、車倒地，造成甲○○之左腳受有傷害，郭聿庭則受
    有顱骨骨折致顱腦損傷之傷害，經緊急將郭聿庭送醫仍不治
    死亡。
二、被上訴人甲○○於事發時所騎乘之普通重型機器腳踏車，於
    腳踏板上有放置2件包裹物件，郭聿庭於事發時並未佩戴安
    全帽。
三、被上訴人甲○○於上開車禍後，陸續支出之下列醫療費用共
    計3,050元：
  (一)96年10月22日奇美醫院收費收據，NO：A0000000費用650元
    。
  (二)96年10月22日奇美醫院收費收據，NO：A0000000費用100元
    。
  (三)96年9月24日奇美醫院收費收據，NO：A0000000，醫療證明
    書費用500元。
  (四)96年10月22日賴俊良骨外科醫療費用更正為150元，診斷證
    明書自費150元，共300元。
  (五)96年10月23日救護車接送車資1,500元。
四、被上訴人甲○○上開車禍後，陸續支出之下列喪葬費用共計
    16萬3,800元：
  (一)96年10月24日（即農曆9月14日）起至96年11月4日（即農曆
    9月25日）止於殯儀館總間七號委託拜飯費用，12天每天100
    元合計1,200元。
  (二)96年10月23日於財團法人奇美醫院懷恩堂各項收費收據，合
    計2,600元。
  (三)喪葬禮儀委託嘉義縣溪口鄉○○街70號永生禮儀社費用為12
    萬元。
  (四)安奉往生者郭聿庭之靈骨於佛山靈寶塔，位於臺南縣柳營鄉
    旭山村麻埔20號，費用4萬元。
肆、本院得心證之理由：
一、本件被上訴人等2人主張其等分別為郭聿庭之父母親，被上
    訴人甲○○於96年10月22日上午9時許，從台南市○○路○段
    12巷33號住處，騎乘車牌號碼NTQ－801號重型機車，搭載幼
    女郭聿庭（92年1月16日生）前往幼稚園上學，嗣於同日上
    午9時5分許，由北向南行經台南市○○路○段113號之4前，
    被上訴人行經該處失控摔倒，適同一時、地，由第三人蔡宏
    祥（蔡宏祥涉嫌業務過失致死部分，已與被上訴人等2人以
    285萬元和解，並經台南地檢署檢察官以緩起訴處分終結）
    駕駛車牌號碼725－FB號高雄客運營業用大客車在對向車道
    行駛，與甲○○所騎乘之機車會車時，未盡量靠右行駛，僅
    留1個拳頭寬之距離，即貿然會車，致甲○○行車不穩，而
    甲○○、郭聿庭當場人、車倒地，造成甲○○之左腳受有傷
    害，郭聿庭則受有顱骨骨折致顱腦損傷之傷害，經緊急將郭
    聿庭送醫仍不治死亡等事實，業經原審及本院依職權調取台
    南地檢署96年度偵字第1637號、96年度相字第1364號蔡宏祥
    、甲○○業務過失致死案件全卷審閱無訛，復為兩造所不爭
    執，堪信為真實。
二、按「公有公共設施因設置或管理有欠缺，致人民生命、身體
    或財產受損害者，國家應負損害賠償責任。」，國家賠償法
    第3條第1項固定有明文。惟所謂公共設施之設置有欠缺，係
    指公共設施建造之初，即存有瑕疵而言；管理有欠缺者，係
    指公共設施建造後未妥善保管，怠為修護致該物發生瑕疵而
    言。又人民依上開規定請求國家賠償時，尚須人民之生命、
    身體或財產所受之損害，與公有公共設施之設置或管理之欠
    缺，具有相當因果關係，始足當之。查本件車禍發生之路段
    （即台南市○○路○段113號之4前道路），為公有公共設施
    ，而上訴人為管理機關，此為上訴人所不爭執。又車禍地點
    之道路路面上有多量砂礫一節，有台南地檢署96年度相字第
    1364號卷第22頁-25頁之路面照片可稽，且亦為上訴人所不
    爭執。茲應審究者為：(一)事發地點道路路面上有砂礫，是否
    即可認定臺南市○○○於道路之設置或管理維護有欠缺？
    (二)若有欠缺，則郭聿庭死亡之結果，與臺南市政府對於事發
      地點道路之設置或管理有欠缺，是否有相當因果關係？
  (一)關於事發地點道路路面上有砂礫，是否即可認定臺南市○○
    ○於道路之設置或管理維護有欠缺部分：
  1.證人即台南市安南區公學里里長己○○於原審到庭證稱：本
    件車禍發生之路段南側在車禍發生前1個多月施作挖埋電線
    工程，道路沒有鋪平，施工處與原來的路面高度不一樣，有
    老人家騎機車經過而摔倒，故伊於里長會報曾反映該處道路
    狹窄而且路面不平的問題，且亦曾寫查報表向臺南市政府反
    映過相同問題，但至事故發生前均未施工。當天上午9時許
    發生本件車禍後，伊於上午10時到臺南市政府找工務局長再
    度反映此事，至96年10月24日即有工人將整段路面刨除，再
    加上柏油，路面才變平整。該路段路面之前所堆積之砂礫應
    該是柏油混凝土，因之前在做電線工程的時候有重鋪設柏油
    混凝土，重鋪的部分邊緣會掉，而柏油混凝土係由柏油和小
    碎石組成，因該處有電線桿，來往的車輛會將這些碎石和沙
    帶往路邊，重鋪的時間已超過1個月，但是那邊有義工每月
    至少會去打掃1次，所以又堆積起來的時間不會超過1個月，
    重鋪的地點在路的南側，車禍發生的地點在路的北側，但是
    路寬大約只有5公尺等語（見原審卷第139頁-141頁）。
  2.由前述證人之證言供述該路段於車禍發生前1個多月，曾施
    作挖埋電線工程，施工完畢曾將挖開部分重鋪柏油混凝土，
    但不僅與原來的路面高度不同，曾導致騎機車之老人摔倒，
    其邊緣更逐漸掉落，經來往車輛將掉落之碎石和沙帶往路邊
    ，形成砂礫帶。惟查，本件車禍發生之路段南側在車禍發生
    前施作挖埋電線工程之時間應為95年8月7日起至95年8月18
    日止，其施工時間與本件車禍發生時間96年10月22日相隔一
    年餘，而該事故發生地點及附近路面之坑洞於96年8月9日、
    同年月13日分別由里幹事查報後，皆於96年10月2日前已修
    補完成，此有上訴人提出之臺南市政府工務局挖掘道路許可
    證及臺南市政府查報案件單各2紙在卷可稽（見本院卷第14
    頁-17頁），故證人己○○所為上開車禍發生前1個多月，曾
    施作挖埋電線工程，施工完畢重鋪處與原來路面高度不同，
    導致路面不平部分之證言，無以為採。又證人己○○先後在
    里長會報及寫查報表向上訴人機關反映者，雖為道路狹窄而
    且重鋪後路面不平而非道路有砂礫之問題，惟該道路重鋪柏
    油混凝土處之施工品質欠佳，導致路面邊緣柏油混凝土逐漸
    掉落，經來往車輛將掉落之碎石和沙帶往路邊，形成砂礫帶
    一節，有相驗卷附道路照片可稽，應堪確定。上訴人為該道
    路之管理機關，未及時處理，其管理顯有欠缺。
  3.本件車禍經臺灣省台南區車輛行車事故鑑定委員會鑑定結果
    ，亦認道路主管機關未善盡道路維護，與被上訴人甲○○駕
    駛普通重型機器腳踏車，輾壓砂礫路面失控摔倒，同為肇事
    主因（見該會96年12月27日南鑑字第965903948號函檢附之
    鑑定意見書，附於原審卷第8頁-10頁），與本院之認定相同
    ，益見上訴人對於本件車禍地點之道路管理確有欠缺。
  (二)次應審究者為郭聿庭死亡之結果，與臺南市政府對於事發地
    點道路之設置或管理有欠缺，是否有相當因果關係？
  1.觀諸台南地檢署96年度相字第1364號卷內之機車前側照片顯
    示（見台南地檢署96年度相字第1364號卷第32頁-33頁），
    被上訴人甲○○所騎乘之機車前輪尚有胎紋，但前輪中央之
    胎紋幾乎全被砂礫填滿。而機車係以兩輪平衡前進，若行經
    積水或砂地，車胎失去摩擦力及抓地力，極易失控摔倒，此
    為本院職務上已知之事項。故被上訴人甲○○主張其係因路
    上之砂礫導致其失控摔倒一節，應堪採信。
  2.被上訴人甲○○若未失控摔倒，所搭載之郭聿庭即不致倒地
    遭迎面駛來之公車（即訴外人蔡宏祥駕駛車牌號碼725－FB
    號高雄客運營業用大客車）輾過，而發生死亡結果。故郭聿
    庭死亡之結果，與上訴人臺南市政府對於車禍地點道路之管
    理欠缺，具有相當因果關係，上訴人抗辯稱無因果關係云云
    ，尚無可採。
三、上訴人臺南市政府對於車禍地點道路之管理既有欠缺，致郭
    聿庭死亡，則依上述國家賠償法第3條第1項之規定，上訴人
    機關應負損害賠償責任。按「不法侵害他人致死者，對於支
    出醫療及增加生活上需要之費用或殯葬費之人，亦應負損害
    賠償責任。被害人對於第三人負有法定扶養義務者，加害人
    對於該第三人亦應負損害賠償責任。」、「不法侵害他人之
    身體或健康者，對於被害人因此喪失或減少勞動能力或增加
    生活上之需要時，應負損害賠償責任。」、「不法侵害他人
    致死者，被害人之父、母、子、女及配偶，雖非財產上之損
    害，亦得請求賠償相當之金額。」民法第192條第1項、第2
    項、第193條第1項、第194條，分別定有明文。茲就被上訴
    人等2人請求之項目及金額，核列如下：
  (一)醫療費用部分：
  1.被上訴人甲○○主張其因本件車禍膝蓋擦傷，於96年10月22
    日至賴俊良骨外科就醫，醫療費用支出150元，另診斷書自
    費150元，共支出300元等情，業據被上訴人甲○○提出賴俊
    良骨外科醫療單據1紙為證（見原審卷第54頁）。
  2.被上訴人甲○○另主張車禍發生後，其將郭聿庭送醫，因而
    支出2,750元（含醫藥費650元及100元、診斷證明書費用500
    元、救護車接送車資1,500元）等情，亦據被上訴人甲○○
    提出財團法人奇美醫院醫療單據3件、救護車接送車資單據
    正本1件為證（見原審卷第53頁-55頁），診斷證明書則附於
    96年度相字第1364號卷第17頁。
  3.以上醫療費用部分既據被上訴人甲○○提出前述單據為證，
    復為兩造所不爭執，均堪信為真實。被上訴人甲○○受傷而
    支出之醫療費用部分，核屬增加生活上之需要，依民法第
    193條第1項得請求賠償，及被上訴人甲○○將郭聿庭送醫因
    而支付之醫療費用，依民法第192條第1項亦得請求賠償，故
    被上訴人甲○○此部分之請求，均屬有據，兩者合計金額為
    3,050元（計算式：300＋2,750＝3,050）。
  (二)殯葬費部分：
    被上訴人甲○○因郭聿庭死亡，共支出殯葬費用16萬3,800
    元一節，業據其提出拜飯費用單據、奇美醫院懷恩堂收費收
    據、永生禮儀社估價單、靈骨塔收費單據正本各1件等為證
    （見原審卷第60頁-63頁），核屬相符，且為兩造所不爭執
    ，應堪信為真實。上訴人雖抗辯稱以小孩而言，喪葬費用太
    高云云，惟查，被上訴人甲○○係為郭聿庭採取火葬方式，
    各項費用諸如棺木、靈骨塔位、骨灰罐等等均屬一般等級，
    其他各項儀式費用亦均符合一般社會習俗，無特別鋪張之情
    形，該等支出部分應均屬辦理喪葬所必需，是被上訴人此部
    分主張應屬可採，上訴人空言抗辯費用過高云云，不足採信
    。
  (三)扶養費部分：
  1.依被上訴人等2人提出之戶籍謄本所示，被上訴人夫妻共育
    有子女郭育宏、郭聿庭2人。被害人郭聿庭若未因本件車禍
    死亡，則被上訴人等2人不能維持生活且郭育宏、郭聿庭兩
    人已成年時，由郭育宏、郭聿庭共同負撫養義務。至於被上
    訴人夫妻何時不能維持生活，以屆滿勞動基準法第54條第1
    項第1款之強制退休年齡為合理（按勞動基準法第54條第1項
    第1款有關於強制退休年齡之規定，於97年5月14日，自60歲
    修正為65歲，此部分係計算未來之扶養費，應依修正後之規
    定為認定，較為合理）。
  2.被害人郭聿庭92年1月16日出生，若未因本件車禍死亡，至
    112年1月16日滿20歲。被上訴人戊○○為54年4月22日出生
    ，被上訴人甲○○為57年5月6日出生，分別於119年4月22日
    、122年5月6日滿65歲。亦即以96年10月22日為基準，被害
    人郭聿庭將於22.5年後，對被上訴人戊○○負撫養義務，而
    於25.5年後，對被上訴人甲○○負撫養義務。依內政部統計
    處公布之國人平均壽命表顯示，96年度男性之平均壽命為75
    .1歲，女性為81.9歲，即被上訴人等2人各得受撫養之年數
    分別為戊○○10.1年（未滿70歲部分5年，即自22.5年後至
    27.5年後，70歲以上5.1年，即自27.5年後至32.6年後）、
    甲○○16.9年（未滿70歲部分5年，即自25.5年後至30.5年
    後，70歲以上11.9年，即自30.5年後至42.4年後），均由
    被害人郭聿庭及其兄即被上訴人等2人之長子郭育宏共同撫
    養。
  3.查被害人郭聿庭死亡時之96年度綜合所得稅受扶養親屬之免
    稅額，未滿70歲者為每人每年7萬7,000元，70歲以上每人每
    年11萬5,500元，此應為計算撫養費用之客觀標準。依年別
    百分之5複式霍夫曼計算法，第1年不扣除中間利息，被害人
    郭聿庭對被上訴人戊○○應負擔之前5年扶養費用為8萬6,61
    5元｛計算式：〔77,00017.00000000（應受扶養27年之霍
    夫曼係數）＋77,0000.5（17.00000000－00.00000000
    ）〕＝1,354,562。〔77,00015.00000000（應受扶養22年
    之霍夫曼係數）＋77,0000.5（15.00000000-00.000000
    00）〕＝1,181,332。將前2者相減1,354,562－1,181,332＝
    173,230。173,230/2（扶養人數共2人）＝86,615｝；後5.1
    年扶養費用為11萬8,996元｛計算式：〔115,50019.00000
    000（應受扶養32年之霍夫曼係數）＋115,5000.6（19.
    00000000－00.00000000）〕＝2,269,834。〔115,50017.
    00000000（應受扶養27年之霍夫曼係數）＋115,5000.5
   （17.00000000－00.00000000）〕＝2,031,843。將前2者相
    減2,269,834－2,031,843＝237,991。237,991/2（扶養人數
    共2人）＝118,996。以上算式均小數點以下四捨五入｝；兩
    者合計為20萬5,611元（計算式：86,615＋118,996＝205,61
    1）。故被上訴人戊○○請求之撫養費，在20萬5,611元範圍
    內為合理，逾此部分為無理由。
  4.依同一計算標準，被害人郭聿庭對被上訴人甲○○應負擔之
    前5年扶養費用為8萬1,134元｛計算式：〔77,00018.0000
    0000（應受扶養30年之霍夫曼係數）＋77,0000.5（19.
    00000000－00.00000000）〕＝1,449,857。〔77,00016.0
    0000000（應受扶養25年之霍夫曼係數）＋77,0000.5（
    16.00000000－00.00000000）〕＝1,287,590。將前2者相減
    1,449,857－1,287,590＝162,267。162,267/2（扶養人數共
    2人）＝81,134。｝；後11.9年撫養費用為24萬6,604元｛計
    算式：〔115,50022.00000000（應受扶養42年之霍夫曼係
    數）＋115,5000.4（23.00000000－00.00000000）〕＝
    2,667,994。〔115,50018.00000000（應受扶養30年之霍
    夫曼係數）＋115,5000.5（19.00000000-00.00000000
    ）〕＝2,174,786。將前2者相減2,667,994－2,174,786＝49
    3,208。493,208/2（扶養人數共2人）＝246,604。以上算式
    均小數點以下四捨五入｝；兩者合計為32萬7,738元（計算
    式：81,134＋246,604＝327,738），被上訴人甲○○原於原
    審僅請求28萬2,996元，又於本院中請求不足額4萬4,742元
    ，應屬合理，是被上訴人甲○○請求撫養費32萬7,738元，
    為有理由，應予允許。上訴人空言抗辯其太高云云，尚無可
    採。
  (四)非財產上損害賠償部分：
    本件被上訴人戊○○、甲○○為被害人之父母，卻因本件車
    禍致天人永隔，白髮人送黑髮人，精神上自均受有極重大之
    痛苦。尤以被上訴人甲○○10月懷胎，生產、養育均備極辛
    勞，其每日親自騎機車載送被害人至托兒所就讀，對於被害
    人之疼愛可見一斑。卻親眼目睹愛女慘死而無法挽救，導致
    心靈受到重創，內心之自責與痛苦更係無法言喻。故被上訴
    人等2人依據民法第194條規定，請求上訴人給付非財產上之
    損害賠償，於法洵屬有據。本院審酌被上訴人等2人所受精
    神痛苦之程度，及兩造之身分、地位、經濟能力：被上訴人
    戊○○96年度之所得共計37萬9,661元，名下有房屋及其基
    地各1筆，公告現值各為23萬9,900元及54萬5,155元，及1輛
    已逾耐用年限之自用小客車，被上訴人甲○○則自營家庭美
    髮工作室，每月收入約2至4萬元，經濟狀況為小康，此有原
    審依職權調閱之戊○○96年度所得資料及被上訴人提出之甲
    ○○技術士證影本2件、美容工作室照片1幀等可稽（見原審
    卷第123頁、127頁-129頁），而上訴人則為地方自治機關，
    有一定之經費等情，認被上訴人等2人各請求290萬元尚屬過
    高，應予核減為被上訴人戊○○170萬元，被上訴人甲○○
    190萬元，方屬公允，逾此範圍之請求，尚無理由。
四、被害人或被上訴人甲○○是否與有過失？
  (一)查被害人郭聿庭於發生本件車禍當天，因身體不適，吵鬧不
    肯戴安全帽，故被上訴人甲○○未依道路交通安全規則第88
    條第2項規定為郭聿庭配戴安全帽，有道路交通事故調查報
    告表及甲○○警訊筆錄可稽（見台南地檢署96年度相字第13
    64號卷第14頁、21頁），並經被上訴人甲○○在庭自認無訛
    （見原審卷第93頁）。
  (二)被上訴人甲○○騎乘機車經過上開路段時，看到台南市公車
    迎面而來，遂向路旁閃避，但疏未注意到路上砂石，導致失
    控跌倒，經被上訴人甲○○在庭自認無訛（見原審卷第120
    頁）。
  (三)本件經台灣省台南區車輛行車事故鑑定委員會鑑定結果，亦
    認道路主管機關未善盡道路維護，與甲○○駕駛普通重型機
    器腳踏車，輾壓砂礫路面失控摔倒，同為肇事主因，蔡宏祥
    駕駛大貨車（應為大客車之誤），會車未盡靠右行駛，為肇
    事次因（見該會96年12月27日南鑑字第965903948號函檢附
    之鑑定意見書，附於原審卷第8頁-10頁）。
  (四)本院綜合斟酌上情，認被上訴人甲○○未依規定為郭聿庭配
    戴安全帽，及行駛時疏未注意路上砂石，其過失程度為百分
    之35，上訴人機關及訴外人蔡宏祥之責任比例各為百分之30
    、35，合計為百分之65。
  (五)按「損害之發生或擴大，被害人與有過失者，法院得減輕賠
    償金額，或免除之。……前2項之規定，於被害人之代理人
    或使用人與有過失者，準用之。」，民法第217條第1項、第
    3項定有明文。被害人郭聿庭當時為被上訴人甲○○所搭載
    ，因此被上訴人甲○○係被害人郭聿庭之使用人，被上訴人
    甲○○之過失亦有上開過失相抵原則之適用（最高法院74年
    度台上字第1170號判例意旨參照）。因此依前述規定，本件
    於計算上訴人應負之損害賠償金額時，應依上開過失之比例
    予以減輕。
  (六)上訴人另抗辯被上訴人甲○○機車前踏板處尚有包裹物件2
    件，該物件堆積已超過把手操控處，導致被上訴人對機車操
    控之靈活度不足或無法操控，亦為此次車禍自摔發生原因，
    此部分被上訴人亦與有過失云云。惟查，被上訴人甲○○機
    車前踏板所載之包裹物件2件，重量未超過80公斤，高度未
    超過駕駛人肩部，寬度未超過把手外緣10公分，並未違反道
    路交通安全規則之規定（參該規則第88條第1項）。故上訴
    人此一抗辯尚屬無據，不足採取。
五、若上訴人臺南市政府應負賠償責任，可否主張被上訴人之損
    害因另名侵權行為人蔡宏祥及高雄客運已賠償285萬元而獲
    得填補，從而減輕或免除賠償責任？
  (一)查訴外人蔡宏祥及其僱用人高雄客運已於96年11月28日與被
    上訴人等2人在台南市安南區調解委員會調解成立，由蔡宏
    祥及高雄客運連帶賠償被上訴人等2人285萬元，由被上訴人
    等2人平均分配，且已給付完畢，此有被上訴人等2人提出之
    台南市安南區調解委員會調解筆錄影本1件在卷可稽（見原
    審卷第33頁），並為上訴人所不爭執。依此計算，被上訴人
    等2人分別已受償142萬5,000元。
  (二)按訴外人蔡宏祥及其僱用人高雄客運對於本件車禍既應負賠
    償責任，渠等與上訴人即為連帶債務人。按「因連帶債務人
    中之1人為清償、代物清償、提存、抵銷或混同而債務消滅
    者，他債務人亦同免其責任。」，為民法第274條所明定。
    被上訴人等2人既分別已受償142萬5千元，於已受償之範圍
    內，上訴人自得免除賠償責任。以此計算：
  1.被上訴人戊○○不得再請求（原得請求扶養費20萬5,611元
    、非財產損害賠償170萬元〈原審誤載為180萬元〉，合計
    190萬5,611元〈原審誤載為200萬5,611元〉，上訴人與訴外
    人蔡宏祥及高雄客運應負百分之65之責任即為123萬8,647元
    〈元以下四捨五入，原審誤載為130萬3,647元〉。扣除已受
    償之142萬5,000元，已不得再請求）。是被上訴人戊○○於
    本院主張上訴人應再給付7萬1,963元之扶養費，為無理由，
    不應准許。
  2.被上訴人甲○○得請求13萬1,482元（醫療費3,050元、殯葬
    費16萬3,800元、撫養費32萬7,738元、非財產損害賠償190
    萬元，合計239萬4,588元，上訴人與訴外人蔡宏祥及高雄客
    運應負百分之65之責任即為155萬6,482元〈元以下四捨五入
    〉。扣除已受償之142萬5,000元，得再請求13萬1,482元）
    。
  (三)又被上訴人甲○○主張其與訴外人蔡宏祥及高雄客運調解成
    立，由蔡宏祥及高雄客運連帶賠償被上訴人等2人285萬元，
    其中包括20萬元之慰問金，因上訴人與訴外人蔡宏祥及高雄
    客運於本件中應負百分之65之責任，則被上訴人甲○○可向
    上訴人請求其應負責部分之5萬7,598元云云，查前開慰問金
    係屬賠償額之一部分，且如前所述，訴外人蔡宏祥及其僱用
    人高雄客運對於本件車禍既應負賠償責任，渠等與上訴人即
    為連帶債務人，按民法第274條規定，被上訴人等2人既分別
    已受償142萬5千元，於已受償之範圍內，上訴人自得免除賠
    償責任，是被上訴人所為之上開主張，不應允許，併此敘明
    。
六、末按給付有確定期限者，債務人自期限屆滿時起，負遲延責
    任。給付無確定期限者，債務人於債權人得請求給付時，經
    其催告而未為給付，自受催告時起，負遲延責任。其經債權
    人起訴而送達訴狀，或依督促程序送達支付命令，或為其他
    相類之行為者，與催告有同一之效力；民法第229條第1、2
    項分別定有明文。又遲延之債務，以支付金錢為標的者，債
    權人得請求依法定利率計算之遲延利息。但約定利率較高者
    ，仍從其約定利率；而應付利息之債務，其利率未經約定，
    亦無法律可據者，週年利率為百分之5；亦為同法第233條第
    1項及第203條所明定。被上訴人等2人請求上訴人應給付之
    前開金額，並未定有給付之期限，而本件附帶上訴狀繕本係
    於98年4月15日送達上訴人收受，有送達證書附於本院卷可
    憑（見本院卷第53頁）。則被上訴人甲○○請求上訴人應自
    附帶上訴狀繕本送達翌日即98年4月16日起，按週年利率百
    分之5計算遲延利息，係屬可採。
伍、綜上所述，被上訴人甲○○依國家賠償法第3條第1項規定請
    求上訴人臺南市政府應給付13萬1,482元及自附帶上訴狀繕
    本送達翌日即98年4月16日起至清償日止，按週年利率百分
    之5計算之利息，為有理由，應予准許，逾此部分之請求，
    則無理由，應予駁回。原審僅判命上訴人應給付10萬2,340
    元，而就超過10萬2,340元之2萬9,142元應准許部分，為被
    上訴人甲○○敗訴之判決，尚有未洽。被上訴人甲○○提起
    附帶上訴意旨指摘原審此部分判決不當，求予廢棄改判，為
    有理由，爰由本院就此部分予以廢棄改判如主文第2項所示
    。至於被上訴人甲○○及戊○○之請求不應准許部分，原審
    為被上訴人甲○○及戊○○敗訴之判決，經核於法並無不合
    ，被上訴人甲○○及戊○○就此部分附帶上訴指摘原判決不
    當，求予廢棄改判，為無理由，應予駁回。至於上訴人就其
    敗訴部分上訴指摘原判決不當，求予廢棄改判，為無理由，
    應併予駁回。另本件為不得上訴第三審之案件，毋庸宣告假
    執行，併予敘明。
陸、本件判決結果已明，兩造其餘之攻擊或防禦方法，經本院斟
    酌後，認為均與判決之結果不生影響，自無逐一詳予論駁之
    必要，併此敘明。
柒、據上論結，本件上訴人之上訴為無理由，被上訴人等2人之
    附帶上訴為一部有理由，一部無理由，依民事訴訟法第463
    條、第385條第1項前段、第449條第1項、第450條、第78條
    、第79條、第85條第1項前段，判決如主文。
中    華    民    國    98    年    5     月    12    日
                  民事第四庭    審判長法  官  王惠一
                                      法  官  王浦傑
                                      法  官  蘇重信
上為正本係照原本作成。
不得上訴。
中    華    民    國    98    年    5     月    12    日
                                      書記官  陳嘉琍


司法院資訊處製作；財團法人民間司法改革基金會備份。
